【裁判字號】    88,勞上,10
【裁判日期】    890425
【裁判案由】    給付工資等
【裁判全文】
臺灣高等法院高雄分院民事判決      八十八年度勞上字第一０號
      上  訴  人    蔡寶曜即寶曜工程行
                              .
      訴訟代理人    楊清安律師
      上  訴  人    築展營造有限公司      設台南市○區○○路一段二二七巷三五號
      法定代理人    甲○○    .
      上  訴  人    皇晨建設股份有限公司  設台南市○○路五十六號
      法定代理人    乙○○    .
      右二人共同
      訴訟代理人    王奕棋律師
      複代  理  人  錢師風律師
      被  上訴人    丙○○    .
      訴訟代理人    王義雄律師
右當事人間請求給付工資等事件，上訴人對於中華民國八十八年五月五日臺灣高雄地
方法院八十六年勞訴字第四號第一審判決提起上訴，本院判決如左：
      主      文
上訴駁回。
第二審訴訟費用由上訴人連帶負擔。
      事      實
甲、上訴人方面：
一、聲明：求為判決：
（一）原判決不利於上訴人之部分廢棄。
（二）該廢棄部分，被上訴人在第一審之訴及假執行之聲請駁回。
（三）第一、二審訴訟費用由被上訴人負擔。
（四）上訴人願供擔保，請准宣告免為假執行。
二、陳述：除與原判決書記載相同者，予以引用外，補稱：
（一）被上訴人為按工作日數計算酬勞之臨時模板工人，工作時間並不固定，非屬經
      常性之勞工，其在民國八十三年度全年所支領之薪資僅新台幣（下同）二十萬
      元，有扣繳憑單及稅捐機關函覆之所得資料查詢表在卷可稽。若依被上訴人每
      日工資二千六百元計算，其在民國八十三年度之實際工作日數，僅為七十七天
      ，縱上訴人應依每日二千六百元補償被上訴人之工資損失，其每年之原領工資
      補償數額，亦應以上開工作日數計算，方為合理；否則被上訴人未能工作之時
      ，卻可支領全年三百六十五日之薪資，完全未扣除未工作日數或假日部分，顯
      然無據。
（二）被上訴人之勞保給付，係以每月平均投保薪資二萬二千八百元計算，給與六百
      六十日之補償，有勞保局覆函可稽。殘廢給付部分則係以按日計酬勞工之平均
      工資每日一千五百六十元計算，給與六百六十日之補償；然查，工資損失部分
      ，被上訴人竟以每日工資全額二千六百元計算，並且請領整整二年七百三十日
      之工資，金額高達一百八十九萬八千元，遠遠超越其在發生職業災害前，實際
      之原領工資數額（二年約四十萬元），顯然有失公平。
（三）勞動基準法施行細則第三十一條，僅係就「原領工資」做法律名詞之解釋；至
      按日計酬之臨時性勞工，工作日數不定，應依何種工作日數標準計算應付工資
      數額，則並無明文，被上訴人既屬時做時休之臨時性勞工，則其何以可請領全
      年三百六十五日之工資補償？所據為何？實非無疑，且被上訴人迄今亦未就請
      領工資補償之計算日數根據提出任何證據證明，自非可採。
（四）雇主依勞動基準法第五十九條第二款補償勞工之工資，應於發給工資之日給與
      ，勞動基準法施行細則第三十條另有明文，足認工資補償，應係依勞工發生職
      業災害前之實際工作情形，定期給與之分期性給付，惟因被上訴人工作時間不
      固定，故本件雇主應如何給付工資？給付若干日數之工資補償，均有疑義，被
      上訴人尚未就其主張盡舉證責任，原審即判決准計被上訴人請求整整二年，每
      日以二千六百元計算之薪資，顯與證據法則有違。
（五）有關被上訴人請求工資補償部份，依勞工因遭遇職業災害而致傷害，在醫療中
      不能工作時，雇主固應按其原領工資數額予以補償，又所謂原領工資係替該勞
      工遭遇職業災害前一日正常工作時間所得之工資，雖分別為勞動基準法第五十
      條第二款及勞動基準法施行細則第三十一條所明定。然查：
    1.被上訴人為按工作日數計算酬勞之臨時模板工人，工作時間並不固定，非屬經
      常性之勞工，其在民國八十三年度全年所支領之薪資二十萬元，有扣繳憑單及
      稅捐機關函覆之所得資料查詢表在卷可稽。如依被上訴人每日工資二千六百元
      計算，其在民國八十三年度之實際工作日數僅為七十七天，亦即被上訴人並非
      全年均有每日新台幣二千六百元之工資，因此如應依每日二千六百元補償被上
      訴人之工資損失，但其每年之原領工資補償數額應以上開工作日數即七十七日
      計算方為合理，否則被上訴人未能工作之時，卻可支領全年三百六十五日之薪
      資，完全未扣除未工作日數或假日部份非僅無據且不合理。
    2.縱認被上訴人得以一次請領全年三百六十五日之工作補償（本件共請求二年份
      七百三十日），惟因按日計酬之臨時性勞工實際工作日數無法確定，勞動基準
      法施行細則第三十一條就此亦未若勞動基準法第二條第四款後段就其計算標準
      另有特別規定，故於計算全部應付工資時亦應回歸適用勞動基準法第二條第四
      款後段之特別規定，以每日所得二千六百元之百分之六十即一千五百六十元計
      算以符以平，此由同法第五十九條第二款後段規定雇主一次給付時亦係以平均
      工資計算即可得證明。
三、証據：除援用於原審所提証據外，另聲請囑由台大醫院再為檢查被上訴人是否有
    神經性膀胱。
乙、被上訴人方面：
一、聲明：求為判決如主文所示。
二、陳述：除與原判決書記載相同者，予以引用外，補稱：
  (一)上訴人指責被上訴人之神經性膀胱非因第一腰椎粉碎性骨折所併發並無醫學上依
    據。
    第一腰椎粉碎性骨析併發神經性膀胱有相當因果關係。
  被上訴人受傷係腰椎骨折合併神經受損。
    查奇美醫院於八十四年四月二十五日出具診斷為「第一腰椎粉碎性骨折」，八十
    四年九月九日出具診斷證明書為「腰椎骨折合併神經受損」，同為奇美醫院於八
    十五年一月二十五日及八十五年五月八日診斷「第一腰椎爆炸性骨折合併背髓傷
    」及「第一腰椎粉碎性骨折合併背髓損傷」，由上開奇美醫院出具之診斷可證明
    被上訴人之第一腰椎粉碎性骨折傷及神經。
  神經受傷引發神經性膀胱。
    查被上訴人第一腰椎粉碎性骨折，經奇美醫院手術治療，鋼釘固定後，因神精受
    損，引發神經性膀胱，故被上訴人於八十四年三月八日改由曾炳榮泌尿科診所治
    療，經診斷為神經性膀胱），奇美醫院亦於八十四年四月十一日診斷為「神經性
    膀胱、尿瀦留」，成大附屬醫院亦於八十五年一月二十四日診斷為「神經性膀胱
    ．．．」，被上訴人經奇美醫院手術治療後，旋經曾炳榮泌尿醫院診斷有神經性
    膀胱，奇美醫院亦診斷被上訴人第一腰椎粉碎性骨折合併神經受損而致解尿困難
    。足可見被上訴人之神經性膀胱係因第一腰椎粉碎性骨折併發引起。
  第一腰椎粉碎性骨折合併發神經性膀胱。
    查泌尿科主治醫師曾炳榮於八十六年三月十二日證實「第一腰椎粉碎性骨折很可
    能傷及、破壞支配膀胱的神經而導致膀胱排尿障礙之所謂神經性膀胱」，奇美醫
    院八十六年四月十二日覆函原審法院「患者係第一腰椎粉碎性骨折合併解尿困難
    ，疑神經性膀胱．．．」，成大附屬醫院亦於八十六年四月十二日覆函原審法院
    「．．．因此若第一腰椎粉碎性骨折產生薦部背髓損傷，而造成神經性膀胱，其
    於尿路動力學最常見的變化為排尿肌無反射，由上開覆函，依醫學經驗法則，第
    一腰椎粉碎性骨折會併發排尿困難等神經性膀胱，換言之，第一腰椎粉碎性骨折
    與併發神經性膀胱係有相當因果關係。
  (二)上訴人指「工資補償」不能以職業災害前一日正常工作時間所得工資計算，依法
    無據。
    查勞基法第五十九條第二款：「勞工在醫療中不能工作時，雇主應按其原領工資
    數額予以補償」及勞基法施行細則第三十一條第一項：「本法第五十五條第二項
    所稱原領工資係以該勞工遭職業災害前一日正常工作時間所得之工資」之規定，
    所謂「原領工資」係指災害發生前一日工資，故上訴人無端指責原審依上開規定
    計算之工資補償，依法無據。被上訴人自民國八十四年二月七日受傷後，持續接
    受治療，迨至八十七年一月四日治療終止，有奇美醫院出具之勞工保險殘廢診斷
    書可資證明，在此期間，被上訴人既尚在接受治療中無法工作，自得請求為期二
    年之工資補償，被上訴人災害發生前一日工資為二千六百元，二年工資補償金額
    為一百八十九萬八千元（二六００乘三五六乘二等於0000000），故原審
    判予被上訴人工資補償金額為一百八十九萬八千元與法並無不合。
  (三)上訴人指責原審判決以一千五百六十元為日平均工資計算殘廢補償，亦與法有違
    。
  1.被上訴人因本件職業災害而受有第一腰椎骨折，造成術後下肢無力，須以拐扙助
    行，膀胱排尿功能障礙，僅能從事輕便性工作等情，有被上訴人提出之奇美醫院
    出具之勞工保險殘廢診斷書在卷為憑。依被上訴人所受障害程度，核與勞工保險
    殘廢給付標準表障害項目八規定之「中樞神經系統機能遺存顯著障害，終身祇能
    從事輕便工作者」相當，應屬第七級之殘廢標準，即應發給四百四十日之工資給
    付補償。又因此傷害係永久不能回復，故依勞工保險條例第五十四條第一項規定
    ，增加給付百分之五十，是被上訴人所得請求之職業災害補償之日數為六百六十
    日，即勞工保險局亦同此認定，並據以發給六百六十日之殘廢給付，有勞工保險
    局殘廢給付收據可參。
  2.依勞動基準法第五十九條第三款規定職業災害遺存殘廢者，應按平均工資作為計
    算標準。而所謂平均工資，依同法第二條第四款規定，工資如係按工作日數計算
    者，其依工作期間所得工資總額除以工作期間之總日數所得之金額，如少於該期
    間內工資總額除以實際工作日數所得金額百分之六十者，以百分之六十計算。查
    被上訴人係屬按日計酬者，每日工資二千六百元，故被上訴人主張，其依工作期
    間所得工資總額除以工作期間之總日數所得之金額，少於該期間內工資總額除以
    實際工作日數所得金額（即其實際每日工資二千六百元）百分之六十（於民國八
    十三年一月開始在上訴人都會園工作，八十三年度共領得工資新台幣四十六萬八
    千九百元，日平均工資為新台幣一千二百八十五元（四六八九００除三六五等於
    一二八五）），請求依二千六百元之百分之六十計算即一千五百六十元為平均工
    資，洵屬有據。從而，被上訴人依上開標準計之殘廢補償金額為一百零二萬九千
    六百元（1560×660＝0000000）。
三、証據：除援用於原審所為之立証方法外，另提出曾炳榮醫師信函，奇美醫院函、
    成大附設醫院函影本各一份。
      理      由
一、被上訴人主張伊受僱於黃壽南擔任板模工，按日計酬，每日工資二千八百元，於
    民國八十四年二月七日，在上訴人皇晨建設公司投資興建，委由上訴人築展營造
    公司承攬，築展公司再將模板部分工程交由上訴人蔡寶曜即寶曜工程行承攬後轉
    包予黃壽南承作之坐落台南市○○段四十二等地號上之「都會園」透天新建工程
    工地從事模板工作時，因支撐角模斷裂而摔落地下室，造成第一腰椎骨折，經治
    療後仍未痊癒，遺有神經性膀胱之後遺症，屬於勞工殘廢給付標準第七級，依據
    勞動基準法第六十二條、五十九條第一項第一、二、三款規定，請求上訴人與黃
    壽南（按黃壽南部分經原審判決敗訴後，並未提起上訴）等四人連帶給付被上訴
    人醫藥費、工資補償及職業災害補償共三百零六萬六千零四十二元，為此提起本
    件訴訟，上訴人則以被上訴人僅受有「第一腰椎壓迫骨折」之傷害，至於所罹神
    經性膀胱之疾病，與職業災害無關，並無因果關係，難謂有殘廢情事，又被上訴
    人所支出用於治療神經性膀胱之醫藥費及其他非必要之支出，自不得向上訴人請
    求賠償。又依被上訴人所得稅報繳資料計算每日平均工資為五百四十八元，被上
    訴人主張按每日工資二千六百元計算二年期之工資補償及按每日工資六成即一千
    五百六十元計算殘廢補償，洵有誤會等語資為抗辯。
三、按勞工因遭遇職業災害而致死亡、殘廢、傷害或疾病時，雇主應勞動基準法第五
    十九條規定予以補償；又事業單位以其事業招人承攬，如有再承攬時，承攬人或
    中間承攬人，就各該承攬部分所使用之勞工，均應與最後承攬人，連帶負本章所
    定雇主應負職業災害補償之責任，為勞動基準法第五十九條、第六十二條所規定
    。又勞工安全衛生法第二條第四項規定：本法所稱職業災害，謂勞工就業場所之
    建築物﹑設備﹑原料﹑材料﹑化學物品﹑氣體﹑蒸氣﹑粉塵等或作業活動及其他
    職業上原因引起之勞工疾病﹑傷害﹑殘廢或死亡。經查本件被上訴人主張自八十
    三年一月間，以每日工資二千六百元受雇於被告壽南，在「都會園」工地從事模
    板工作，於八十四年二月七日在工地支架上釘模板時，因支撐角模斷裂，摔落地
    下室致第一腰椎骨折，癒後仍有下肢無力，神經性膀胱排尿功能障礙殘廢等情，
    業據證人即當時在場之工人蘇清源、蘇滄浪、蘇水吉於原審到院證稱屬實，並有
    被上訴人提出之奇美醫院、成大附屬醫院分別出具之診斷證明在卷為憑。而「第
    一腰椎粉碎性骨折很可能傷及，破壞支配膀胱的神經而導致膀胱排尿障礙之所謂
    神經性膀胱」，「患者係第一腰椎粉碎性骨折合併解尿困難，疑神經性膀胱」，
    「．．．因此若第一腰椎粉碎性骨折產生薦部背髓損傷而造成神經性膀胱，其於
    尿路動力學最常見的變化為排尿肌無反射」等情亦分別經証人即曾為被上訴人治
    療系爭傷害之泌尿科主治師曾炳榮，奇美醫院及成大附屬醫院分別函覆原審無訛
    （見原審卷第一二五頁、第一二八頁、第一三０頁），是被上訴人因系爭職業災
    害而致神經性膀胱，至為明確，上訴人聲請另由台大醫院鑑定被上訴人有無神經
    性膀胱，即無必要，而被上訴人前揭主張即屬有據，堪予採信。又被上訴人既係
    於釘板模工作之作業活動中受傷，則其因此所受傷勢自係前前述勞工安全衛生法
    所稱之職業災害。且「都會園」透天新建工程，係由上訴人皇晨建設公司投資興
    建，委由上訴人築展公司承攬營造，築展公司再將模板部分工程交由寶曜工程行
    承攬後轉包予黃壽南承作等情，為上訴人所自承，並有工程契約書、工程合約書
    各乙份在卷為據，則上訴人皇晨建設公司為勞動基準法第六十二條所稱之事業單
    位，而上訴人築展公司、蔡寶曜即寶曜工程行及黃壽南分別係該法條所指之承攬
    人、中間承攬人及最後承攬人。被上訴人既因職業災害受傷，上訴人則又分屬勞
    動基準法第六十二條所稱之事業單位、承攬人、中間承攬人、從而被上訴人依據
    勞動基準法第五十九條及第六十二條第一項規定，請求上訴人與黃壽南負連帶賠
    償之責，即屬可採。
三、被上訴人既得依據勞動基準法第五十九條第一、二、三款規定請求上訴人負連帶
    補償之責，爰就被上訴人請求之金額分述如下：
（一）關於勞基法第五十九條第一款計算之醫藥費：
  、按奇美醫院於八十六年四月十二日覆函：「患者係第一腰椎粉碎性骨折合併解
      尿困難，疑神經性膀胱．．．」，成大附屬醫院亦於八十六年四月十二日覆函
      「．．．根據Campells Wrology (1992) page 605，．．．．因此若第一腰椎
      粉碎性骨折產生薦部背髓損傷，而造成神經性膀胱，其於尿路動力學最常見的
      變化為排尿肌無反射」，曾炳榮泌尿科診所函覆：「第一腰椎粉碎性骨折很可
      能傷及、破壞支配膀胱的神經而導致膀胱排尿障礙之所謂神經性膀胱」，有上
      開各覆函在原審卷可參，是以，依醫學經驗法則，第一腰椎粉碎性骨折會引發
      排尿困難等神經性膀胱，迨無疑義。本件被上訴人受傷後在奇美醫院開刀治療
      ，於八十四年四月廿五日出具診斷書為「第一腰椎粉碎性骨折」，於同年五月
      三十日、九月九日出具之診斷書則載為：「神經性膀胱、尿瀦留」、迨至八十
      五年一月廿七日、八十五年五月八日則出具診斷書載為「第一腰椎爆炸性骨折
      合併背髓損傷」及「第一腰椎粉碎性骨折合併背髓損傷」，復於八十四年十二
      月間、八十五年一月間，前後五次至國立成功大學醫學院附設醫院診療，經診
      斷為「神經性膀胱，膀胱造導尿管留置中」，有上開診斷證明書在卷為證。
      衡諸上開各診斷書在時間上頗為密接，且其間被上訴人持續接受治療中，在無
      其他外力介入情況下，足信被上訴人之神經性膀胱後遺症，係其第一腰椎粉碎
      性骨折所引起，亦即與其職業災害應有相當因果關係已如前述。上訴人所辯被
      上訴人所罹神經性膀胱之疾病，與職業災害無關，所支出用於治療神經性膀胱
      之醫藥費應予剔除云云，尚無可採。
  、本件被上訴人因職業災害致第一腰椎粉碎性骨折合併神經性膀胱，先後在奇美
      醫院、成大附設醫院、曾炳榮泌尿科診所、新樓醫院治療，固據被上訴人提出
      醫療費用收據明細表及收據共六十四紙為證。然其中關於在奇美醫院住院期間
      所支出超等病房自付差額二萬四千元，及關於維護費、證明書費用之支出，均
      非屬治療疾病所必要之支出，亦應予剔除。經計算結果，上訴人應賠償之醫療
      費用為九萬一千零四十二元，逾此部分之請求，並無醫療費收據為憑，洵屬無
      據。（按原判決亦同此認定，被上訴人對之並未提上訴）
（二）依勞基法第五十九條第二款計算之工資補償：
  、按勞工在醫療中不能工作時，雇主應按其原領工資數額予以補償，為勞動基準
      法第五十九條第二款所明定，故勞工因遭遇職業災害而致傷害或疾病，祗須其
      尚在醫療中，且不能工作，雇主均應補償其工資損失。本件被上訴人自八十四
      年二月七日受傷後，持續接受治療，迨至八十七年一月四日治療終止等情，有
      被上訴人提出之奇美醫院出具之勞工保險殘廢診斷書在卷為憑。在此逾二年之
      期間，被上訴人既尚在接受治療中，且依其傷勢尚未能工作，自得請求工資之
      補償，則被上訴人請求為期二年之工資補償，於法並不合。上訴人抗辯稱被上
      訴人係按日計酬之臨時性勞工，其請求二年之工資補償實不公平云云，核屬無
      據不足採取。
  、又上開條款所稱「原領工資」，係指勞工遭遇職業災害前一日正常工作時間所
      得工資，為勞動基準法施行細則第三十一條所明定。而被上訴人係按日計酬，
      每日工資二千六百元，業據證人蘇清源、蘇滄浪、蘇水吉證稱在卷，並為上訴
      人所不爭執，則被上訴人主張其遭受職業災害前一日正常工作時間所得工資為
      二千六百元，亦堪認定。
  、依此計算被上訴人得請求之工資補償為一百八十九萬八千元（2,600x365x2=1,
      898,000）。
（三）依勞基法第五十九條第三款計算之殘廢補償：
  、被上訴人因本件職業災害而受有第一腰椎骨折，造成術後下肢無力，須以拐杖
      助行，膀胱排尿功能障礙，僅能從事輕便性工作等情，有被上訴人提出之奇美
      醫院出具之勞工保險殘廢診斷書在原審卷為憑。依被上訴人所受障害程度，核
      與勞工保險殘廢給付標準表障害項目八規定之「中樞神經系統機能遺存顯著障
      害，終身祇能從事輕便工作者」相當，應屬第七級之殘廢標準，即應發給四百
      四十日之工資給付補償。又因此傷害係永久不能回復，故依勞工保險條例第五
      十四條第一項規定，增加給付百分之五十，是被上訴人所得請求之職業災害補
      償之日數為六百六十日，即勞工保險局亦同此認定，並據以發給六百六十日之
      殘廢給付，有勞工保險局勞保殘廢給付案卷全卷在卷可參。
  、依勞動基準法第五十九條第三款規定職業災害遺存殘廢者，應按平均工資作為
      計標準。而所謂平均工資，依同法第二條第四款規定，工資如係按工作日數計
      算者，其依工作期間所得工資總額除以工作期間之總日數所得之金額，如少於
      該期間內工資總額除以實際工作日數所得金額百分之六十者，以百分之六十計
      算。查被上訴人係屬按日計酬者，每日工資二千六百元，故被上訴人主張，其
      依工作期間所得工資總額除以工作期間之總日數所得之金額，少於該期間內工
      資總額除以實際工作日數所得金額（即其實際每日工資二千六百元）百分之六
      十，請求依二千六百元之百分六十計算即一千五百六十元為其平均工資，洵屬
      有據。上訴人抗辯應按被上訴人八十三年間報稅資料全年所得二十萬元除以三
      百六十五日，以每日平均工資五百四十八元計算云云，尚無可採。
  、從而，被上訴人依上開標準計之殘廢補償金額為一百零二萬九千六百元（1,56
      0x660=1,029,600）。
四、又上訴人抗辯已判決確定之連帶賠償人黃壽南於被上訴人事故發生後，曾給付被
    上訴人醫藥費一萬五千元乙情，為被上訴人所不爭，復有記載上情之調解委員會
    記錄在卷可憑。而上訴人皇晨建設股份有限公司於八十四年十一月二十日給付被
    上訴人八萬三千四百十七元，有台南市第三信用合作社營業部支票乙紙在卷可參
    ，總計被上訴人已給付九萬八千四百十七元，堪可採信。從而，此部分已付金額
    ，應予扣除。
五、綜據上述，原審因認被上訴人依據勞動基準法第五十九條、第六十二條規定，請
    求上訴人連帶給付二百九十二萬零二百二十五元（即91,042+1,898,000+1,029,6
    00-98,417=2,920,225）及自起訴狀均送達上訴人翌日即八十六年五月十日起按
    年息百分之五計算之利息，為有理由，應予准許，至超過此範圍之請求，為無理
    由，應予駁回。並以本件兩造均陳明願供擔保，請准宣告假執行及免為假執行，
    經核有關被上訴人勝訴部分，合於法律規定，爰分別酌定相當之擔保金額予以准
    許；至於被上訴人其餘假執行之聲請，因訴之駁回而失所附麗，應予駁回。經核
    尚無不合，上訴論旨，仍執陳詞，指摘原判決不當，求予廢棄，非有理由，應予
    駁回。
六、據上論結，本件上訴為無理由，依民事訴訟法第四百四十九條第一項、第八十五
    條第二項、判決如主文。
中      華      民      國        八十九    年      四    月    二十五  日
                                      臺灣高等法院高雄分院民事第一庭
~B1審判長法官  黃金石
~B2法      官  周慶光
~B3法      官  吳登輝
右為正本係照原本作成。
如對本判決上訴，須於判決送達後二十日內向本院提出上訴狀，其未表明上訴理由者
，應於上訴後二十日內向本院提出上訴理由書。
中      華      民      國        八十九    年      四    月    二十七  日
~B法院書記官  白  蘭
                                                                        Ｇ


司法院資訊處製作；財團法人民間司法改革基金會備份。
